臺灣高等法院臺中分院民事判決　九十一年度上更(一)字第三三號
　　　上　訴　人　　甲○○
　　　被 上訴 人　　乙　○
　　　複 代理 人　　丙○○
右當事人間給付墊款事件，上訴人對於中華民國八十九年五月十九日臺灣臺中地方法
院八十九年度訴更字第二號第一審判決提起上訴，經最高法院第一次發回更審，本院
判決如左：
      主      文
上訴駁回。
第二審及發回前第三審訴訟費用由上訴人負擔。
      事      實
甲、上訴人方面：
一、聲明：求為判決：
（一）、原判決廢棄。
（二）、被上訴人在第一審之訴及假執行之聲請均駁回。
（三）、第一、二審及發回前第三審訴訟費用由被上訴人負擔。
二、陳述：除引用原判決書之記載外，補稱：
（一）、買房子及貸款全部是洪水練（按係上訴人之同居人）處理，上訴人全不知道
        ，上訴人與洪水練同居二十餘年，係家庭主婦，洪水練死亡後，現在做擔擔
        麵生意。
（二）、本件所關鍵者為被上訴人對上訴人甲○○是否有金錢債權三百萬元存在，而
        經查本件兩造就上訴人甲○○、被上訴人配偶洪秀花、妻妹陳洪秀霞共同委
        任而以被上訴人名義為借款之名義人先後二次於八十一年九月九日及八十二
        年三月十五日（此部分由上訴人單獨委任）各向二崙鄉農會借款一千一百萬
        元及三百萬元，被上訴人將其中八百五十萬元交付予上訴人甲○○之事實，
        皆無疑義；惟被上訴人另主張「後因甲○○於八十八年三月二十四日起未按
        時繳息，其乃代甲○○清償前述第二筆貸款三百萬元‧‧‧云云」，則為上
        訴人所否認。
（三）、且查於另案由台灣台中地方法院調查確認，前述上訴人甲○○委任被上訴人
        擔任借款人而向二崙鄉農會貸借三百萬元部分，業於八十四年十二月二十九
        日本息全部繳清；另被上訴人於八十八年三月二十六日、八十八年四月二十
　　　　七日各繳納六萬一千六百二十五元，有經該地方法院向二崙鄉農會查證屬實
　　　　，且查八十八年二月間，上訴人甲○○仍依兩造約定貸借八百五十萬元之額
　　　　度支付利息予被上訴人，請其代為繳納利息，以上事實，被上訴人亦於該地
　　　　方法院調查時自認「八十八年二月及四月替被告甲○○代繳八百五十萬元貸
　　　　款之利息」，以上事實有卷附該地方法院八十八年度訴字第三一九五號判決
　　　　可稽，故由上情，顯明被上訴人前開所陳八十八年三月二十四日起渠其因上
　　　　訴人未繳息，其乃代上訴人清償前述第二筆貸款三百萬元乙節，並不實在；
　　　　則被上訴人於八十三年十一月二十四日至八十四年十二月十九日所清償之本
　　　　息，既非為上訴人甲○○之利益而為清償，而係因被上訴人本人為借款名義
　　　　人自為清償之行為，否則被上訴人既於八十四年十二月二十九日為上訴人甲
　　　　○○清償貸款三百萬元，上訴人甲○○積欠二崙鄉農會之貸款應僅剩五百五
　　　　十萬元，被上訴人何能再向上訴人甲○○請求依八百五十萬元之借款額度，
　　　　而向二崙鄉農會繳納利息之理？足見被上訴人所為之清償，應係另有目的，
　　　　而非為上訴人甲○○之利益而為清償。再參諸，被上訴人自承其出名借款，
　　　　其中五百五十萬元為渠方面所取走，是被上訴人用其名義向二崙鄉農會借款
　　　　，其中總計有五百五十萬元應為被上訴人自行負擔，而觀諸被上訴人所不否
　　　　認「二崙鄉農會對上訴人所可主張之抵押債權本金，現仍為八百五十萬元」
　　　　，且有被上訴人向該地方法院所提台中地方法院八十九年度促字第一二二三
　　　　八號支付命令之事實，可參此金額與上訴人甲○○委任被上訴人出名貸款之
　　　　數額相符，亦與上訴人甲○○委任被上訴人處理事務之真意相符，故如謂上
　　　　訴人甲○○另亦積欠上訴人三百萬元，則上訴人甲○○所負擔之債務竟達一
　　　　千一百五十萬元即與事實不符，顯見被上訴人所清償之三百萬元及其就出名
　　　　貸款一千一百萬元其中所清償二百五十萬元之本金，皆是為其自己利益而清
　　　　償，而非清償上訴人甲○○委任其處理之債務，被上訴人所主張就其所清償
　　　　之三百萬元，應由上訴人甲○○負清償責任，顯違事理，並不足採。
乙、被上訴人方面：
一、聲明：上訴駁回。
二、陳述：除引用原判決書之記載外，補稱：
（一）、因上訴人非農會會員，無法貸款，故委由被上訴人以被上訴人名義向農會貸
        款，所貸之款項由被上訴人撥入上訴人帳戶使用，故兩造間有委任關係，又
        因被上訴人將貸得新台幣（下同）三百萬元本金及十二萬三千二百五十元利
　　　　息歸還及給付農會，是被上訴人借款與上訴人，並代為支付本金及利息，故
　　　　有借貸關係；再因被上訴人代還三百萬元及代墊利息給農會而受有損害，上
　　　　訴人受有利益，故上訴人有不當得利。
（二）、依農會規定，非會員不能借款，兩筆借款，均是用被上訴人名義借的，三百
        萬元撥到被上訴人帳戶，再轉給上訴人（帳戶），上訴人不是向被上訴人借
        款的，是上訴人提供擔保品向農會借款，用被上訴人的名義借的，農會向被
        上訴人取利息，所以請上訴人將錢到被上訴人帳戶，才能交利息，農會向
        被上訴人催討，被上訴人才還本金三百萬元，上訴人從借款到八十八年二月
　　　　止，每月均利息款到被上訴人帳戶，由被上訴人轉付農會，另筆五百五十
　　　　萬元借款（按亦係被上訴人名義申借）迄今未還，兩期利息是被上訴人繳的
　　　　，共十二萬三千二百五十元，洪水練是被上訴人之妻兄，上訴人是與洪水練
　　　　同居，洪水練介紹認識上訴人，上訴人也有說要用被上訴人名義辦貸款，與
　　　　洪水練一起來找被上訴人，一起談到用被上訴人名義辦理貸款之事。
（三）、被上訴人以養雞、養豬、參加互助會獲得利息、賣稻谷錢，又在雲林縣二崙
        鄉農會上班領取薪資，故是以被上訴人的金錢清償三百萬元給雲林二崙鄉農
        會，上訴人辯稱洪水練匯款一百七十萬元給被上訴人云云，並不實在，檢呈
        說明表一份供鈞院參考（如附件一），按一百七十萬元其中洪水練所匯款項
        僅一小部分，且在一小部分其中的一部分係上訴人委託洪水練代匯，為支付
        貸款利息用，一部分係支付被上訴人及妻洪秀花、妻姐陳洪秀霞委託上訴人
        、洪水練出租在台中市之房屋所代收之租金，故上訴人所辯該款為償還貸款
        云云，不足採信。況其假若有還款給被上訴人，則因本金減少，利息應相對
　　　　減少，然上訴人所付利息並未減少，更足証明上訴人抗辯不符事實。
（四）、本件三百萬元借款，是以被上訴人名義向二崙鄉農會貸款，貸款期間為七年
　　　　，而被上訴人是自八十二年三月十五日借款（如証一由二崙鄉農會出具乙○
　　　　還款明細表），至八十九年三月十五日已滿七年，則不論被上訴人是否已於
　　　　八十四年十二月二十九日提前還清二崙鄉農會（如証一明細表），至少被上
　　　　訴人應於八十九年三月十五日清償二崙鄉農會，則上訴人至少亦應於八十九
　　　　年三月十五日清償被上訴人，故上訴人應清償被上訴人的履行期亦早已屆至
　　　　。
（五）、被上訴人是以自己帳戶內存款清償二崙鄉農會，不僅有二崙鄉農會函所附還
        款明細表可佐，並有被上訴人的存摺四份由鈞院留存卷內可供參考，被上訴
        人已清償二崙鄉農會，則上訴人依當初與被上訴人的口頭約定，基於民法第
        五百四十六條第一項規定，應償還被上訴人三百萬元。又依民法第五百四十
        九條第一項規定，當事人之任何一方得隨時終止委任契約，被上訴人併以本
        狀繕本送達上訴人為對其表示終止委任之意思表示。
（六）、依民法第四百七十八條規定，借用人應於約定期限內返還與借用物種類、品
        質、數量相同之物，未定返還期限者，貸與人亦得定一個月以上之相當期限
        催告返還，被上訴人向二崙鄉農會借得三百萬元既電匯上訴人於台中四信新
        興分社活儲一一四帳戶內，此經上訴人承認，則上訴人欠債還款，自應清償
        被上訴人。
（七）、上訴人不僅不清償被上訴人本件三百十二萬三千二百五十元，而且連他件以
        前對被上訴人所標互助會款亦不清償，被上訴人不得已以另案台中地院八十
        九年簡上字第八十四號對上訴人請求將來給付之訴，該另案已經判決被上訴
        人勝訴確定（如証二）；又上訴人與被上訴人之妻洪秀花、妻姊陳洪秀霞將
        共有等房屋出租，上訴人應將所收租金付給洪秀花等二人並無給付，故洪秀
        花、陳洪秀霞已另案向台中地院提起八十九年中簡字第三０一二號請求清償
        債務事件，已經該案判決勝訴確定。（如証三）堪認確有互助會及房屋出租
        ，故應由上訴人給付互助會款、房屋租金給被上訴人之事實。又因被上訴人
　　　　受上訴人委託以被上訴人名義向二崙鄉農會貸款，一筆係本案即八十二年三
　　　　月十五日所貸之三百萬元，（按上訴人使用三百萬元）另一筆係八十一年九
　　　　月二十四日所貸之一千一百萬元，（按上訴人使用五百五十五萬元）故被上
　　　　訴人對二崙鄉農會而言係為借款人，被上訴人除已代上訴人清償八十二年三
　　　　月十五日所借之三百萬元外，亦已清償另一筆即八十一年九月二十四日所貸
　　　　之一千一百萬元中之二百五十萬元，及二崙鄉農會將被上訴人之退休金三百
　　　　三十八萬四千三百七十五元扣留，作抵扣貸款，（如証四）故被上訴人就另
　　　　筆一千一百萬元貸款部分，已代清償五百八十八萬四千三百七十五元，上訴
　　　　人不僅不還款，還積極脫產給其夫馬雲生，又上訴人與馬雲生最近辦理離婚
　　　　，被上訴人不得已另案訴請台中地院八十八年訴字第三一九五號民事案件審
　　　　理中，且上訴人係在不願支付利息款及暫時停止支付互助會款給被上訴人之
　　　　同時，即開始脫產給馬雲生，作法並不正當。
      理　　　由
一、被上訴人在原審係以委任及借貸之法律關係請求上訴人給付系爭款項，繼又追加
    依不當得利及無因管理之法律關係，請求上訴人給付系爭款項，而原審先後二次
　　判決（第一次即八十八年度訴字第二二一八號判決，後經本院以未經合法通知上
　　訴人而為一造辯論判決為不合法予以廢棄發回，第二次即八十九年度訴更字第二
　　號判決）均對此追加之訴未予以駁回，並在理由內予以說明，顯見原審係以其追
　　加並非不合法而准其追加，嗣被上訴人之訴訟代理人在本院前審行準備程序中具
　　狀撤回上述追加無因管理之法律關係並經上訴人訴訟代理人在其狀上簽名同意其
　　撤回（本院前審卷第二二頁）。又上訴人既聲明請求將原判決廢棄及駁回被上訴
　　人在第一審之訴及其假執行聲請，自包括請求駁回上述被上訴人在原審所為追加
　　之訴在內，均合先予明。
二、被上訴人起訴主張上訴人以被上訴人名義向雲林縣二崙鄉農會辦理貸款，由上訴
    人提供其所有台中市○區○○段二九二號土地及其地上建物建號一六九三、一六
    九四、一六九五、一六九六號作為抵押貸款之擔保，而於八十二年三月十五日共
    借得三百萬元，該借得之款項，由被上訴人直接匯入上訴人之帳戶，而被上訴人
    已替上訴人代為清償該筆三百萬借款，是上訴人應將三百萬元返還給被上訴人。
    上訴人另提供其所有台中市○區○村段三二八之一九號土地及地上建物建號一一
    二一一、一一二四九號，向二崙鄉農會借得一千一百萬元，因該房地係上訴人與
    訴外人洪秀花、陳洪秀霞三人共同購買，上訴人所有權應有部分二分之一，故上
    訴人應負擔該抵押債務二分之一即為五百五十五萬元，被上訴人雖為借款債務名
    義人，但利息均應由上訴人交付被上訴人轉付二崙鄉農會，被上訴人曾代上訴人
    繳付利息十二萬三千二百五十元。從而，被上訴人爰依借貸、委任、及不當得利
    之法律關係，擇一請求上訴人給付被上訴人三百十二萬三千二百五十元等語。上
    訴人則以其均將上開二筆貸款金額交付被上訴人，就貸款利息之繳納，期間已逾
    四年，上訴人均委由訴外人洪水練前去與被上訴人辦理。惟洪水練於八十六年十
    二間車禍死亡，上訴人始親自與被上訴人接觸、辦理貸款繳息，並於八十八年三
    月間發覺被上訴人利用洪水練、上訴人對其信任，而有虛報利息數額嫌疑，似從
    中每月獲得不當利益，而經向其查詢原委，均置之不理等語資為抗辯。
三、按稱委任者，謂當事人約定，一方委託他方處理事務，他方允為處理之契約；又
    受任人因處理委任事務，支出之必要費用，委任人應償還之，並付自支出時起之
    利息，民法第五百二十八條、第五百四十六條第一項分別定有明文。被上訴人主
    張上訴人以被上訴人名義向二崙鄉農會辦理貸款，由上訴人提供其所有台中市○
    區○○段二九二號土地及其地上建物建號一六九三、一六九四、一六九五、一六
    九六號作為抵押貸款之擔保，而於八十二年三月十五日借得三百萬元，並由被上
    訴人直接匯入上訴人帳戶；及上訴人另提供其所有台中市○區○村段三二八之一
    九號土地及地上建物一一二一一及一一二四九建號等以被上訴人名義向二崙鄉農
    會借得一千一百萬元，因該房地係上訴人與訴外人洪秀花、陳洪秀霞三人共同購
　　買，上訴人所有權應有部分二分之一，故上訴人應負擔抵押債務五百五十五萬元
　　等事實，業據其提出收入傳票、他項權利證明書、抵押權利設定契約、匯款證明
　　、雲林縣二崙鄉農會八十九年二月十六日二農信字第一九五號函等件為證，復為
　　上訴人所不否認。（見本院卷第三六頁）又當事人於訴訟上所為之自認，於辯論
　　主義所行之範圍內有拘束法院之效力，法院自應認當事人自認之事實為真實，以
　　之為裁判之基礎，又當事人為自認後，非經證明其自認與事實不符，且係出於錯
　　誤，不得撤銷其自認，民事訴訟法第二百七十九條第三項定有明文。本件上訴人
　　主張被上訴人欲向二崙鄉農會貸款，因非屬該農會會員，乃委由伊以伊名義向該
　　農會申辦貸款，由被上訴人提供房地設定抵押擔保於該農會，分別借得三百萬元
　　、一千一百萬元云云。被上訴人對於上訴人此項主張，在第一、二審均陳稱：「
　　被上訴人與上訴人之妻兄洪水練為相知二十餘年之友朋關係，經由渠介紹而於八
　　十一年九月間與對造配偶陳洪秀霞、妻妹洪秀花共同買受坐落台中市○○街十之
　　二號店舖（錦村段一一二一一建號），並以上開建物土地、被上訴人所有台中市
　　○村段建號一一二一八、一一二三０房屋為擔保品，委任並以對造為債務人名義
　　向二崙鄉農會抵押借款一千一百萬元以支應購屋款項（上訴人以農會職員身份，
　　所借款項利率優惠為由，主動出借名義辦理此件貸款案）；另於八十二年二月間
　　，被上訴人另為購屋貸款事宜，再次以所有台中市○○段建號一六九三、一六九
　　四、一六九五、一六九六房屋為擔保品，委任並以對造為債務人名義向該農會貸
　　款三百萬元，上訴人皆有將上開二筆貸款金額，依據民法第五百四十一條第二項
　　規定交付被上訴人，且就貸款利息之繳納，歷經四年餘，被上訴人皆委由洪水練
　　前去與上訴人辦理，從無延宕」等語（見一審更一卷二六至二七頁、九三頁、本
　　院上字卷二五頁反面、二六頁正面），顯已自認其向二崙鄉農會貸款，乃委任上
　　訴人以上訴人之名義向該農會貸款。此項自認，並未經合法撤銷，足認被上訴人
　　主張其受上訴人之委任，分別向二崙鄉農會借款三百萬元及一千一百萬元等事實
　　為真正，兩造間就系爭借款確有委任關係存在。被上訴人另主張其曾代上訴人清
　　償本金三百萬元及利息十二萬三千二百五十元等語。惟上訴人抗辯系爭貸款事務
　　均委由訴外人洪水練前去與被上訴人辦理，惟洪水練於八十六年十二月間車禍死
　　亡，上訴人始親自與被上訴人接觸、辦理貸款繳息，並於八十八年三月間發覺被
　　上訴人利用洪水練、上訴人對對其信任，而有虛報利息數額嫌疑，似從中每月獲
　　得不當利益，且被上訴人所清償之三百萬元及其就出名貸款一千一百萬元其中所
　　清償二百五十萬元之本金，皆是為其自己利益而清償，而非清償上訴人甲○○委
　　任其處理之債務，被上訴人所主張就其所清償之三百萬元，應由上訴人甲○○負
　　清償責任，顯違事理云云。是本院首應審究被上訴人是否基於委任關係，替上訴
　　人清償本金三百萬元及利息十二萬三千二百五十元之事實。經查：被上訴人為上
　　訴人清償本金三百萬元及利息十二萬三千二百五十元之事實，業據被上訴人提出
　　雲林縣二崙鄉農會八十八年六月十四日二農信字第九八二號函（原審八十八年訴
　　字第二二一八號卷一二六頁）、存證信函（原審八十八年訴字第二二一八號卷四
　　一頁）、二崙鄉農會放款查詢單（原審八十八年訴字第二二一八號卷六三頁）、
　　存摺影本（本院卷第一二０、一二二頁）為證。況上訴人迄今無法證明被上訴人
　　償還本金三百萬元及利息十二萬三千二百五十元之款項非被上訴人所有。既然兩
　　造間就系爭借款有委任關係存在，從而，被上訴人依據委任關係，為上訴人處理
　　系爭借款事務，並代為返還借款本金及利息，應屬處理委任事務所支出之必要費
　　用，被上訴人自得依委任之法律關係，請求上訴人償還支出之必要費用，即借款
　　本金及利息，計三百十二萬三千二百五十元，並付自支出時起之利息。是上訴人
　　上開所辯，不足為憑。
四、綜上所述，被上訴人依據委任之法律關係，請求上訴人給付本金三百萬元及利息
    十二萬三千二百五十元，合計三百一十二萬三千二百五十元，及自起訴狀繕本送
    達翌日即八十八年十月五日起至清償日止，按年息百分之五計算之利息，為有理
    由，應予准許。至於被上訴人另依借貸及不當得利之法律關係併為請求權之依據
    ，為請求權之競合，爰不另行審酌。原審為上訴人敗訴之判決，並無不合，上訴
    意旨指摘原判決不當，求予廢棄改判，沒有理由，應予駁回。
五、本件事證已臻明確，兩造其餘之攻擊防禦方法，與判決之結果，不生影響，爰不
    一一贅述，併此敘明。
據上論結，本件上訴為無理由，依民事訴訟法第四百四十九條第一項、第七十八條，
判決如主文。
中　　　華　　　民　　　國　　九十一　　年　　　九　　　月　　 十七　　 日
~B1民事第三庭審判長法　官　陳成泉
~B2　　　　　　　　法　官　蔡王金全
~B3　　　　　　　　法　官　曾謀貴
右為正本係照原本作成。
如對本判決上訴，須於收受判決送達後二十日內向本院提出上訴書狀，其未表明上訴
理由者，應於提出上訴後二十日內向本院提出上訴理由書（須按他造人數附具繕本）
，並繳納送達用雙掛號郵票拾份（每份拾肆元）。
上訴時應提出委任律師或具有律師資格之人之委任狀；委任有律師資格者，另應附具
律師及格證書及釋明委任人與受任人有民事訴訟法第四百六十六條之一第一項但書或
第二項（詳附註）所定關係之釋明文書影本。
~B 　 　　　　　　書記官　林振甫
中　　　華　　　民　　　國　　九十一　　年　　　九　　　月　　 十七　　 日
附註：
民事訴訟法第四百六十六條之一（第一項、第二項）
對於第二審判決上訴，上訴人應委任律師為訴訟代理人。但上訴人或其法定代理人具
有律師資格者，不在此限。
上訴人之配偶、三親等內之血親、二親等內之姻親，或上訴人為法人、中央或地方機
關時，其所屬專任人員具有律師資格並經法院認為適當者，亦得為第三審訴訟代理人
。
　　　　　　　　　　　　　　　　　　　　　　　　　　　　　　　　　　　　Ｙ
